【裁判字號】    95,易,773
【裁判日期】    950926
【裁判案由】    毀損債權等
【裁判全文】
臺灣臺北地方法院刑事判決               95年度易字第773號
公  訴  人  臺灣臺北地方法院檢察署檢察官
被      告  甲○○
上列被告因毀損債權等案件，經檢察官聲請以簡易判決處刑（九
十四年度偵字第二一○三七號），本院認不宜以簡易判決處刑，
改依通常程序審理，本院判決如下：
    主  文
甲○○共同意圖為自己不法之所有，而侵占自己持有他人之物，
處有期徒刑月，如易科罰金，以銀元佰元即新臺幣玖佰元折
算壹日。
    事  實
一、甲○○為設在臺北市萬華區○○○路○段一八三號一樓之「
    嘉緣印刷品有限公司」（下稱嘉緣公司）實際負責人，嘉緣
    公司於民國八十七年十一月十七日以分期付款、附條件買賣
    之方式向優美股份有限公司（下稱優美公司）購買日製ＲＹ
    ＯＢＩ  ５２４ＨＸ—４Ａ型號印刷機一臺，總價款為新臺
    幣（下同）一千一百七十五萬元，雙方約定由嘉緣公司先占
    有使用該印刷機，俟付清全部價款時，始取得該印刷機之所
    有權。嗣因嘉緣公司未能按期支付分期價款，林秀美、王嘉
    恩、王嘉蕊、徐國文（均經臺灣臺北地方法院檢察署檢察官
    為不起訴處分確定）及甲○○五人乃以連帶保證人身分，於
    九十一年四月二日與優美公司、嘉緣公司書立協議書，並與
    嘉緣公司共同簽發票面金額為六百零九萬八千八百八十元之
    本票一紙予優美公司以為擔保；惟嘉緣公司嗣後仍未能依協
    議書約定按期清償，本院依優美公司之聲請，於九十一年八
    月二十一日裁定嘉緣公司、甲○○、林秀美、王嘉恩、王嘉
    蕊及徐國文於九十一年四月二日共同簽發之本票，內載憑票
    交付優美公司六百零九萬八千八百八十元其中之五百四十九
    萬一千六百九十二元及自該裁定送達之翌日起至清償日止，
    按年息百分之六計算之利息准予強制執行，優美公司並於九
    十二年十二月二十六日向本院聲請對嘉緣公司、甲○○、林
    秀美、王嘉恩、王嘉蕊及徐國文強制執行二百七十萬元及自
    九十一年八月二十四日起至清償日止，按年息百分之六計算
    之利息；本院於九十三年一月七日前往嘉緣公司，以九十三
    年度執字第四八號給付票款強制事件，將優美公司所有之前
    開印刷機執行查封，並將前揭印刷機留置現場，交由甲○○
    保管。嗣於九十三年間某日，上開印刷機上查封標示因黏貼
    情況不佳而脫落，詎甲○○與真實姓名、年籍均不詳之成年
    人均明知上揭印刷機為優美公司所有，並經本院執行查封在
    案，竟共同基於意圖為自己不法所有及違背前開查封效力之
    犯意聯絡，於同年十月底某日時，在嘉緣公司內，由甲○○
    將上開印刷機以變易持有為所有之意思將之侵占據為己有，
    並以三百萬元之代價出售予上開不知名之成年人，而為違背
    該查封標示效力之行為。嗣優美公司於同年十一月五日至上
    址查看，始發覺上情。
二、案經優美公司委由乙○○告訴暨臺北縣政府警察局新店分局
    報請臺灣臺北地方法院檢察署偵查聲請簡易判決處刑，經本
    院認不宜適用簡易程序，改依通常程序審理。
    理    由
壹、證據能力：
  一、按被告以外之人於審判外之言詞或書面陳述，除法律有規
      定者外，不得作為證據。被告以外之人於審判外之陳述，
      雖不符前四條之規定，而經當事人於審判程序同意做為證
      據，法院審酌該言詞陳述或書面陳述作成時之情況，認為
      適當者，亦得為證據。當事人、代理人或辯護人於法院調
      查證據時，知有刑事訴訟法第一百五十九條第一項不得為
      證據之情形，而未於言詞辯論終結前聲明異議者，視為有
      前項之同意，刑事訴訟法第一百五十九條第一項、第一百
      五十九條之五分別定有明文。
  二、經查：證人王嘉恩、徐國文於警詢、檢察事務官時之供述
      及證人王嘉蕊於警詢時之供述，固均屬被告甲○○以外之
      人於審判外之言詞陳述，惟被告於本院審理程序中同意證
      人王嘉恩、王嘉蕊、徐國文於警詢時之供述及及證人王嘉
      恩、徐國文於檢察事務官詢問時之供述均做為證據，本院
      審酌證人王嘉恩、王嘉蕊、徐國文於警詢及證人王嘉恩、
      徐國文於檢察事務官詢問時均係於自由意志下陳述，作為
      被告是否犯罪之證據，應均屬適當，依刑事訴訟法第一百
      五十九條之五第一項規定，自均有證據能力。
貳、有罪部分：
  一、訊據被告矢口否認有何侵占及為違背公務員查封之標示效
      力行為犯行，辯稱：系爭印刷機所有權屬於伊，並無侵占
      可言，因為伊跟地下錢莊借錢，地下錢莊把印刷機賣給第
      三人，不是伊賣的云云。經查：
  （一）前開事實，業據被告於警詢時供認不諱，核與證人王嘉
        恩、徐國文於警詢、檢察事務官詢問時及證人王嘉蕊於
        警詢時供述情節相符，並有合約書、協議書、本票、本
        院九十一年度票字第三五五二七號民事裁定、民事裁定
        確定證明書、民事強制執行聲請狀、本院民事執行處通
        知各一件（以上均影本）在卷足資佐證，且經本院依職
        權調閱本院九十三年度執字第四八號卷宗核閱無訛，應
        堪認定。
  （二）被告辯稱系爭印刷機所有權屬於伊，並無侵占云云。惟
        案外人嘉緣公司係以分期付款、附條件買賣之方式向告
        訴人購買系爭印刷機，約定分期總價為新臺幣一千一百
        七十五萬元，由案外人嘉緣公司先占有使用系爭印刷機
        ，俟付清全部價款時，案外人嘉緣公司始取得系爭印刷
        機之所有權一節，業經案外人嘉緣公司與告訴人於所簽
        訂之合約書上記載甚明，又告訴代理人乙○○於本院九
        十五年九月十二日審理中以證人身分到庭結證稱：嘉緣
        公司自前開民事執行後，並未再給付任何貨款，迄今尚
        積欠優美公司二百零二萬三千九百六十元未清償等語，
        足認案外人嘉緣公司迄今並未付清全部價款，即並未完
        成前開附保留所有權之條件，系爭印刷機應屬仍告訴人
        所有。被告於本院同一審理時對於案外人嘉緣公司積欠
        告訴人之確實金額固有所質疑，惟被告於本院同年八月
        八日審理期日時曾自承：伊已經付款剩下最後一百多萬
        元，因為經營不善，繳不出來，告訴人連同本金、利息
        都算，才會還積欠二百多萬元，第三人把印刷機搬走時
        ，伊有告知該臺印刷機不是伊的，是告訴人的，也已經
        被法院查封等語，足徵被告明知案外人嘉緣公司迄今並
        未付清全部價款，系爭印刷機仍為告訴人所有，是被告
        前開所辯，顯不足採。
  （三）被告雖辯稱系爭印刷機是地下錢莊賣掉的，不是伊賣的
        云云。然被告於九十四年五月十九日警詢時供承：伊於
        九十三年十月找客戶買走系爭印刷機，也有告知優美公
        司，優美公司告訴伊，只要把錢還給他們就可以，伊賣
        了二百八十萬元，但因為帳目對不起來，差額太大，所
        以伊沒有將錢還給優美公司等語，復於九十四年十二月
        十五日檢察事務官詢問時供稱：之前伊請告訴人將系爭
        印刷機拖回去賣，告訴人要伊找買主，伊表示沒辦法找
        到買主。事後伊其他債權人找到買主拿走系爭印刷機，
        抵償伊積欠的三百萬元債務，伊在處分上開印刷機前，
        並未經告訴人同意等語，足徵系爭印刷機確係由被告出
        售予第三人無訛。被告雖於本院準備程序、審理時翻易
        前詞，改稱：印刷機雖然有賣給第三人，但那是因為伊
        跟外面地下錢莊借錢，地下錢莊把印刷機賣掉的，不是
        伊賣的云云。然被告於本院言詞辯論終結前，始終未能
        提出任何有關其積欠地下錢莊金錢及地下錢莊自行取走
        系爭印刷機等事實之相關事證供本院參酌，甚且，於本
        院九十五年八月八日審理時，對於檢察官訊問其係何地
        下錢莊將系爭印刷機拿去賣一事，亦以其怕被找麻煩為
        由，始終不願回答，是被告前揭所辯，顯係事後卸責之
        詞，不足採信。
  （四）綜上所述，本件事證明確，被告前開所辯，無非事後圖
        卸之詞，不足採信，本件被告犯行明確，堪以認定，應
        依法論科。
  二、查被告行為後，刑法部分條文於九十四年二月二日經總統
      公布修正，並自九十五年七月一日起施行，其中與本案有
      關之第二條、第三十三條、第二十八條、第四十一條及第
      五十五條規定均已修正；又刑法施行法增訂第一條之一，
      亦於九十五年六月十四日經總統公布，並自同年七月一日
      起施行；而罰金罰鍰提高標準條例亦於九十五年五月十七
      日經總統公布修正，刪除第二條有關易科罰金及易服勞易
      折算標準之規定，並自九十五年七月一日起施行。按行為
      後法律有變更者，適用行為時之法律，但行為後之法律有
      利於行為人者，適用最有利於行為人之法律，現行刑法第
      二條第一項定有明文。此條規定係規範行為後法律變更所
      生新舊法律比較適用之準據法，是刑法第二條本身雖經修
      正，但刑法第二條既屬適用法律之準據法，本身尚無比較
      新舊法之問題，於新法施行後，應一律適用裁判時之現行
      刑法第二條之規定，為「從舊從輕」之比較，合先敘明。
      次按本次刑法修正之比較新舊法，應就罪刑有關之共犯、
      未遂犯、想像競合犯、牽連犯、連續犯、結合犯，以及累
      犯加重、自首減輕暨其他法定加減原因（如身分加減）與
      加減例等一切情形，綜其全部罪刑之結果而為比較，最高
      法院九十五年五月二十三日九十五年度第八次刑庭會議著
      有決議可資參照。經查：
  （一）刑法第一百三十九條之違背查封效力罪，法定刑原為一
        年以下有期徒刑、拘役或科銀元三百元以下罰金，且自
        二十四年七月一日施行後即未再修正，惟就罰金刑部分
        ，依增訂之刑法施行法第一條之一規定：「中華民國九
        十四年一月七日刑法修正施行後，刑法分則編所定罰金
        之貨幣單位為新臺幣。九十四年一月七日刑法修正時，
        刑法分則編未修正之條文定有罰金者，自九十四年一月
        七日刑法修正施行後，就其所定數額提高為三十倍。但
        七十二年六月二十六日至九十四年一月七日新增或修正
        之條文，就其所定數額提高為三倍。」及修正之刑法第
        三十三條第五款規定：「主刑之種類如下：‥‥‥五、
        罰金：新臺幣一千元以上，以百元計算之」等規定，則
        修正後刑法第一百三十九條違背查封效力罪所得科之罰
        金刑最高為新臺幣九千元，最低為新臺幣一千元，然依
        修正前之刑罰法律即罰金罰鍰提高標準條例第一條前段
        規定之提高十倍及刑法第三十三條第五款規定之罰金最
        低額銀元一元計算，違背查封效力罪之罰金刑最高為銀
        元三千元，最低額為銀元一元，折算為新臺幣後，修正
        前後刑法第一百三十九條違背查封效力罪罰金刑部分最
        高額雖同為新臺幣九千元，然修正前刑法第一百三十九
        條違背查封效力罪罰金刑最低額僅為新臺幣三元，遠低
        於修正後刑法第一百三十九條違背查封效力罪罰金刑最
        低額一千元，比較修正前、後之刑罰法律，自以修正前
        之法律較有利於被告。
  （二）刑法第三百三十五條第一項之普通侵占罪，法定刑原為
        五年以下有期徒刑、拘役或科或併科銀元一千元以下罰
        金，且自二十四年七月一日施行後即未再修正，惟就罰
        金刑部分，依增訂之刑法施行法第一條之一及修正之刑
        法第三十三條第五款等規定，修正後刑法第三百三十五
        條第一項之普通侵占罪所得科或併科之罰金刑最高為新
        臺幣三萬元，最低為新臺幣一千元，然依修正前之刑罰
        法律即罰金罰鍰提高標準條例第一條前段規定之提高十
        倍及刑法第三十三條第五款規定之罰金最低額銀元一元
        計算，普通侵占罪之罰金刑最高為銀元一萬元，最低額
        為銀元一元，折算為新臺幣後，修正前後刑法第三百三
        十五條第一項之普通侵占罪罰金刑部分最高額雖同為新
        臺幣三萬元，然修正前刑法第三百三十五條第一項之普
        通侵占罪罰金刑最低額僅為新臺幣三元，遠低於修正後
        刑法第三百三十五條第一項普通侵占罪罰金刑最低額一
        千元，比較修正前、後之刑罰法律，自以修正前之法律
        較有利於被告。
  （三）刑法第二十八條原定：「二人以上共同實施犯罪之行為
        者，皆為正犯」，修正為：「二人以上共同實行犯罪之
        行為者，皆為正犯」，揆諸本條之修正理由係為釐清陰
        謀共同正犯、預備共同正犯、共謀共同正犯是否合乎本
        條規定之正犯要件，而被告與真實姓名、年籍均不詳之
        成年人共同為違背查封效力及侵占之犯行，既屬實行犯
        罪行為之正犯，是不論依修正前、後正犯之規定，對被
        告而言並無不利之情形。
  （四）刑法第五十五條關於牽連犯之規定業經刪除，而關於想
        像競合犯之規定，新法增列但書「不得科以較輕罪名所
        定最輕本刑以下之刑」，係科刑之限制，為法理之明文
        化，非屬法律之變更，自無新舊法比較之問題。
  （五）刑法第四十一條第一項前段關於易科罰金之規定，新法
        修正為「犯最重本刑為五年以下有期徒刑以下之刑之罪
        ，而受六個月以下有期徒刑或拘役之宣告者，得以新臺
        幣一千元、二千元或三千元折算一日，易科罰金」，惟
        依被告行為時之刑罰法律即修正前刑法第四十一條第一
        項前段：「犯最重本刑為五年以下有期徒刑以下之刑之
        罪，而受六個月以下有期徒刑或拘役之宣告，因身體、
        教育、職業、家庭之關係或其他正當事由，執行顯有困
        難者，得以一元以上三元以下折算一日，易科罰金」及
        修正前罰金罰鍰提高標準條例第二條關於「依刑法第四
        十一條易科罰金者，均就其原定數額提高為一百倍折算
        一日；法律所定罰金數額未依本條例提高倍數，或其處
        罰法條無罰金刑之規定者，亦同」等規定，易科罰金之
        折算標準最高為銀元三百元，最低為銀元一百元，換算
        為新臺幣後，最高額為新臺幣九百元，最低額為新臺幣
        三百元。比較修正前、後關於易科罰金折算標準之刑罰
        法律，適用修正前之規定即修正前刑法第四十一條第一
        項前段及修正前罰金罰鍰提高標準條例第二條規定，對
        被告較為有利。
  （六）綜上法律修正前、後之比較，揆諸前揭說明及修正後刑
        法第二條第一項之「從舊從輕」原則，本件以適用修正
        前之相關刑罰法律，對被告較為有利，並應整體適用修
        正前刑法相關規定及罰金罰鍰提高標準條例第一條前段
        、第二條規定論處。
  三、按刑法第一百三十九條之罪，係以損壞、除去或污穢公務
      員所施之封印或查封之標示，或為違背其效力之行為，為
      犯罪構成要件，此觀法條之規定自明，而所謂為違背其效
      力之行為，乃指以非損壞、除去或污穢封印或查封之標示
      之方法，另以其他行為，實際上使封印或查封效力歸於喪
      失之謂，如法院將房屋查封，行為者仍將其房屋出售或設
      定抵押權於他人，乃為違背查封效力之行為。被告明知系
      爭印刷機為優美公司所有，並經法院查封，竟仍將之侵占
      入己而出售予不知名之成年人，其侵占及為違背查封效力
      之行為甚為灼然，核被告所為，係犯行為時刑法第一百三
      十九條後段之為違背查封效力罪及同法第三百三十五條第
      一項之普通侵占罪。被告與上開真實姓名、年籍均不詳之
      成年人就上揭犯行，有犯意聯絡及行為分擔，皆為共同正
      犯。又被告一出售印刷機行為，同時侵害二法益，係以一
      行為而觸犯二數罪名，為想像競合犯，應依刑法第五十五
      條規定，從較重之普通侵占罪處斷。被告併侵占部分，雖
      未據起訴，然檢察官就犯罪事實一部起訴者，其效力及於
      全部，本案被告侵占部分之犯罪事實，與前揭論罪科刑之
      為違背查封效力之部分，為想像競合犯，已如前述，本院
      自應就屬於裁判上一罪之侵占部分併予審究而加以裁判。
      爰審酌被告前無前科，素行尚佳，明知案外人嘉緣公司係
      以分期付款、附條件買賣之方式向告訴人購買系爭印刷機
      ，迄未付清全部價款，系爭印刷機仍為告訴人所有，並經
      本院查封在案，竟將之侵占入己，出售予前開不知名之成
      年人，而為違背查封效力之行為，對法院查封效力產生危
      害，並造成告訴人之損害，犯後飾詞卸責，態度不佳等一
      切情狀，量處如主文所示之刑，並諭知易科罰金之折算標
      準，以資懲儆。
  四、公訴意旨另以：被告甲○○為案外人嘉緣公司實際負責人
      ，因案外人嘉緣公司於八十七年十一月十七日以分期付款
      方式向告訴人購買日製ＲＹＯＢＩ５２４ＨＸ—４Ａ型號
      印刷機一臺，總價款一千七百七十五萬元，其後因無法按
      期支付價款，林秀美、王嘉恩、王嘉蕊、徐國文及被告五
      人乃以連帶保證人身分，於九十一年四月二日與告訴人、
      案外人嘉緣公司書立協議書，並共同簽發面額六百零九萬
      八千八百八十元之本票以為擔保；惟案外人嘉緣公司之後
      未依協議按期清償，經本院裁定甲○○等人共同簽發之本
      票其中五百四十九萬一千六百九十二元及自裁定送達翌日
      起至清償日止，按年利率百分之六計算之利息准予強制執
      行，告訴人於九十二年十二月二十六日向本院聲請強制執
      行，本院於九十三年一月七日以九十三年度執字第四八號
      將放置於臺北市萬華區○○○路○段一八一號一樓之印刷
      機實施查封；詎被告於該印刷機受查封後，竟意圖損害告
      訴人之債權，於同年十月底，以三百萬元之代價出售予第
      三人，致使告訴人之債權無法受清償，因認被告涉犯刑法
      第三百五十六條之毀損債權罪嫌云云。然按刑法第三百五
      十六條之毀損債權罪，係以債務人於將受強制執行之際，
      意圖損害債權人之債權而毀壞、處分或隱匿其財產為成立
      要件。惟案外人嘉緣公司係以分期付款、附條件買賣之方
      式向優美公司購買系爭印刷機，約定分期總價為新臺幣一
      千一百七十五萬元，由案外人嘉緣公司先占有使用系爭印
      刷機，俟付清全部價款時，案外人嘉緣公司始取得系爭印
      刷機之所有權，而案外人嘉緣公司迄今尚積欠告訴人二百
      零二萬三千九百六十元等情，已如前述，是於被告完成前
      開附保留所有權之條件前，系爭印刷機應仍屬告訴人所有
      ，因之本院民事執行處之查封，核屬對債權人即告訴人所
      有之物所為之查封，本應依法撤銷查封，直接將系爭印刷
      機返還告訴人，故被告將告訴人所有之系爭印刷機出售予
      第三人，難認係處分被告自己所有之財產，核與毀損債權
      罪之構成要件並不相符，是公訴人所提上開證據，尚無法
      證明被告觸犯毀損債權罪，此外，復查無其他積極證據足
      資證明被告有何毀損債權之犯行，即屬不能證明其犯罪，
      本應為無罪之判決，惟公訴人認此部分與前述論罪科刑部
      分，係想像競合關係，爰不另為無罪之諭知，併予敘明。
據上論斷，應依刑事訴訟法第二百九十九條第一項前段，刑法第
二條第一項前段、修正前刑法第二十八條、第一百三十九條後段
、第三百三十五條第一項、第五十五條、第四十一條第一項前段
，罰金罰鍰提高標準條例第一條前段、修正前罰金罰鍰提高標準
條例第二條，現行法規所定貨幣單位折算新臺幣條例第二條，判
決如主文。
本案經檢察官陳清茂到庭執行職務
中    華    民    國  九十五  年    九    月  二十六  日
                   臺灣臺北地方法院刑事第二庭
                       審判長法  官  吳孟良
                             法  官  沈君玲
                             法  官  雷淑雯
以上正本證明與原本無異。
如不服本判決，應於判決送達後十日內，向本院提出上訴狀。
                             書記官  陳弘文
中    華    民    國  九十五  年    九    月  二十六  日
附錄本案論罪科刑法條全文
刑法第一百三十九條
損壞、除去或污穢公務員所施之封印或查封之標示，或為違背其
效力之行為者，處一年以下有期徒刑、拘役或三百元以下罰金。
刑法第三百三十五條第一項
意圖為自己或第三人不法之所有，而侵占自己持有他人之物者，
處五年以下有期徒刑、拘役或科或併科一千元以下罰金。
前項之未遂犯罰之。


司法院資訊處製作；財團法人民間司法改革基金會備份。
